ACORDAO-COMPLETO-2346700

ACÓRDÃO 971/2019 ATA 14/2019 - PLENÁRIO

VISTOS, relatados e discutidos estes recursos de reconsideração interpostos por Joelina de Nazaré Pereira e Risoneide de Lima Santana contra o Acórdão 1117/2018-TCU-Plenário. 
	ACORDAM os ministros do Tribunal de Contas da União, reunidos em sessão extraordinária do Plenário, diante das razões expostas pela relatora, e com fundamento nos arts. 32, inciso I, e 33 da Lei 8.443/1992, em:
	9.1. conhecer dos recursos de reconsideração interpostos por Joelina de Nazaré Pereira e Risoneide de Lima Santana e negar-lhes provimento;
	9.2. dar ciência deste acórdão às recorrentes e ao procurador-chefe da Procuradoria da República no Estado do Amapá.

Recurso de reconsideração contra decisão que julgou irregulares as contas dos recorrentes, condenando-lhes ao pagamento de débito e de multa, bem como inabilitando-os para o exercício de cargo em comissão ou função de confiança no âmbito da Administração Pública Federal, em razão de fraudes nos lançamentos de ordens bancárias.

Instituto Brasileiro do Meio Ambiente e dos Recursos Naturais Renováveis.

3. Recorrentes: Joelina de Nazaré Pereira (CPF XXX.803.532-XX) e Risoneide de Lima Santana (CPF XXX.323.072-XX).

13.1. Ministros presentes: José Mucio Monteiro (Presidente), Walton Alencar Rodrigues, Benjamin Zymler, Augusto Nardes, Aroldo Cedraz, Raimundo Carreiro, Ana Arraes (Relatora), Bruno Dantas e Vital do Rêgo.
13.2. Ministros-Substitutos presentes: Augusto Sherman Cavalcanti, Marcos Bemquerer Costa, André Luís de Carvalho e Weder de Oliveira.

ANA ARRAES

ministro-substituto Marcos Bemquerer Costa.

Adoto como relatório a instrução da Secretaria de Recursos - Serur (peça 60) , acolhida por diretor (peça 61) e pelo Ministério Público junto ao TCU - MPTCU (peça 62) :
	"INTRODUÇÃO
Trata-se de recursos de reconsideração interpostos por Risoneide de Lima Santana (R001-Peça 35) e Joelina de Nazaré Pereira (R002-Peça 38) , por meio do quais se insurgem contra o Acórdão 1117/2018-TCU-Plenário, Relator Ministro-Substituto Marcos Bemquerer Costa, o qual foi prolatado na sessão de julgamento do dia 16/5/2018-Ordinária e inserto na Ata 17/2018-Plenário (Peça 22) .
1.1. A deliberação recorrida apresenta o seguinte teor:
VISTOS, relatados e discutidos estes autos referentes à Tomada de Contas Especial instaurada pelo Instituto Brasileiro do Meio Ambiente e dos Recursos Naturais Renováveis - Ibama, em desfavor das Sras. Joelina de Nazaré Pereira e Risoneide de Lima Santana, em face de fraudes nos lançamentos de ordens bancárias.
ACORDAM os Ministros do Tribunal de Contas da União, reunidos em Sessão Plenária, ante as razões expostas pelo Relator, em:
9.1. com fundamento nos arts. 1º, inciso I, 16, inciso III, alíneas c e d, 19, caput, e 23, inciso III, da Lei 8.443/1992, julgar irregulares as contas das Sras. Joelina de Nazaré Pereira e Risoneide de Lima Santana, condenando-as ao pagamento das quantias adiante especificadas, com a fixação do prazo de 15 (quinze) dias, a contar do recebimento da notificação, para que comprovem, perante o Tribunal (art. 214, inciso III, alínea a, do Regimento Interno/TCU) , o recolhimento das dívidas aos cofres do Instituto Brasileiro do Meio Ambiente e dos Recursos Naturais Renováveis - Ibama, atualizadas monetariamente e acrescidas dos juros de mora devidos, calculados a partir das datas discriminadas até o dia do seu efetivo pagamento, na forma da legislação em vigor:
9.1.1. Sra. Joelina de Nazaré Pereira:
	Valor Original (R$) 
	Data original do débito

	4.000,00
	15/03/2004

	845,49
	26/03/2004

	1.860,00
	19/05/2004

	200,00
	02/06/2004

	3.820,00
	22/07/2004

	1.750,00
	13/10/2004

	8.000,00
	21/09/2005

	2.000,00
	21/10/2005

	8.000,00
	27/10/2005

	4.000,00
	05/12/2005

	2.850,00
	05/12/2005

	3.960,00
	07/12/2005

	2.792,87
	16/12/2005

	1.854,35
	21/12/2005

	884,23
	26/12/2005

	938,38
	06/03/2006

	3.600,00
	16/03/2006

	1.722,74
	17/02/2012

9.1.2. Sra. Risoneide de Lima Santana:
	Valor Original (R$) 
	Data original do débito

	3.920,00
	26/04/2004

	300,00
	14/07/2004

	884,23
	29/12/2004

	6.000,00
	11/08/2005

	10.300,00
	17/08/2005

	3.950,00
	23/08/2005

	611,96
	24/08/2005

	4.785,57
	1º/09/2005

	6.840,00
	02/09/2005

	548,35
	15/09/2005

	8.000,00
	24/10/2005

	15.970,00
	10/11/2005

	11.950,00
	17/11/2005

	16.900,00
	24/11/2005

	443,42
	02/12/2005

	8.161,76
	05/12/2005

	6.320,00
	09/12/2005

	3.749,27
	30/12/2005

	1.722,74
	17/02/2012

9.2. aplicar às responsáveis indicadas no subitem anterior, individualmente, a multa prevista nos arts. 19, caput, e 57 da Lei 8.443/1992, nos valores a seguir especificados, fixando-lhes o prazo de 15 (quinze) dias, a contar da notificação, para que comprovem, perante o Tribunal (art. 214, inciso III, alínea a, do Regimento Interno/TCU) , o recolhimento das dívidas ao Tesouro Nacional, atualizadas monetariamente desde a data do presente Acórdão até a do efetivo recolhimento, se forem pagas após o vencimento, na forma da legislação em vigor:
	Responsável
	Valor da Multa (R$) 

	Sra. Joelina de Nazaré Pereira
	9.000,00

	Sra. Risoneide de Lima Santana
	21.000,00

9.3. autorizar, caso requerido, nos termos do art. 26 da Lei 8.443/1992, o parcelamento das dívidas em até 36 (trinta e seis) parcelas mensais e sucessivas, sobre as quais incidirão os correspondentes acréscimos legais (débito: atualização monetária e juros de mora; multa: atualização monetária) , esclarecendo às responsáveis que a falta de pagamento de qualquer parcela importará no vencimento antecipado do saldo devedor, sem prejuízo das demais medidas legais;
9.4. autorizar, desde logo, a cobrança judicial das dívidas, caso não atendidas as notificações, com fulcro no art. 28, inciso II, da Lei 8.443/1992;
9.5. considerar graves as infrações cometidas pelas Sras. Joelina de Nazaré Pereira e Risoneide de Lima Santana;
9.6. inabilitar para o exercício de cargo em comissão ou função de confiança no âmbito da Administração Pública Federal, com fulcro no art. 60 da Lei 8.443/1992, as Sras. Joelina de Nazaré Pereira e Risoneide de Lima Santana, pelo prazo de cinco anos;
9.7. encaminhar cópia desta deliberação à Procuradoria da República no Estado do Amapá, com base no art. 16, § 3º, da Lei 8.443/1992 c/c art. 209, § 7º, do Regimento Interno/TCU. (ênfases acrescidas) 
	HISTÓRICO 
A presente Tomada de Contas Especial-TCE foi instaurada pelo Instituto Brasileiro do Meio Ambiente e dos Recursos Naturais Renováveis (Ibama) , em desfavor das Sras. Joelina de Nazaré Pereira e Risoneide de Lima Santana, que exerciam o cargo de técnico administrativo à época dos fatos, na condição de responsáveis pelo setor financeiro, com intuito de apurar fraudes encontradas nos lançamentos de ordens bancárias (OB) , entre os anos de 2004 e 2006.
1.2. As servidoras utilizando-se de processos existentes, com objetos distintos, emitiram diversas OB para pagamentos de diárias e de suprimento de fundos, os quais não foram solicitados nem recebidos pelos supostos beneficiários (Peça 1, p. 8) .
1.3. Em razão dessas irregularidades, foi instaurado processo administrativo disciplinar - PAD, cujo relatório, juntamente com o Parecer da Advocacia-Geral da União, serviu de base para a aplicação da penalidade de demissão, pela Ministra do Meio Ambiente à época, as ora recorrentes (Peça 1, 218-252 e 258) .
1.4. Foram instaurados dois processos de TCE, um para cada responsável, com vistas à apuração do acerto de contas e à restauração do valor auferido durante as operações fraudulentas. De acordo com os Relatórios de TCE 3 e 5/2013, houve prejuízo ao erário de responsabilidade das ora recorrentes, nos valores, respectivamente, de R$ 53.078,06 e R$ 111.357,30 (Peça 24, p. 2-4) . 
1.5. No âmbito deste Tribunal, a Secex/AP, em face da similaridade das condutas praticadas pelas duas responsáveis, o TC Processo 031.446/2013-2 foi apensado ao presente feito, as ora recorrentes apresentaram suas alegações de defesa, após a solicitação e a concessão de prorrogação de prazo (Peças 10-12 e TC Processo 031.446/2013-2, Peça 27) , as quais foram rejeitadas.
1.6. O Relator a quo, Exmo. Ministro-Substituto Marcos Bemquerer Costa, por sua vez, incorporou os pareceres uníssonos da unidade técnica e do Parquet especial, a suas razões de decidir, para julgar irregulares as contas da ex-servidoras, ora recorrentes, imputando o débito apurado na proporção da responsabilidade de cada uma e das multas individuais, respeitando, no momento da quantificação, a prescrição da pretensão punitiva de alguns dos atos administrativos inquinados, além de inabilita-las para o exercício de cargo em comissão ou função de confiança no âmbito da administração pública pelo prazo de 5 anos, posicionamento que foi acompanhado pelo Pleno desta Corte de Contas.
1.7. Irresignadas, as ex-servidoras interpuseram os presentes recursos de reconsideração, que se fundamentam nas altercações que, adiante, passar-se-á a relatar.
	EXAME DE ADMISSIBILIDADE 
Reiteram-se os exames preliminares de admissibilidade efetuados por esta Secretaria (Peças 45-46) , ratificados pela Exma. Ministra Ana Arraes (Peça 49) , que concluíram pelo conhecimento dos recursos de reconsideração, nos termos dos art. 32, inciso I, e 33, da Lei 8.443/1992, c/c o artigo 285, do RI/TCU, suspendendo os efeitos em relação aos itens 9.1, 9.1.1, 9.1.2, 9.2, 9.4, 9.5 e 9.6 do Acórdão recorrido.
        EXAME DE MÉRITO
Delimitação
1.8. Constitui objeto do presente recurso definir se:
a) houve prescrição do direito de apurar responsabilidades por meio da presente TCE;
b) houve cerceamento do direito de defesa; 
c) o julgamento nas esferas cível e criminal constituiria fato impeditivo para a atuação desta Corte de Contas;
d) as ex-servidoras atuaram de forma escorreita no âmbito de suas funções.
Da prescrição.
1.9. Risoneide de Lima Santana, após citar a Lei 8.112/1990 e decisão do Superior Tribunal de Justiça, reafirma que a instauração do processo administrativo disciplinar (PAD) , por meio do qual fora apurada sua responsabilidade e foram impostas penalidades pelo Ministério do Meio Ambiente, ultrapassou o prazo legal de 5 anos, uma vez que a denúncia foi conhecida em 19/9/2006 e foi notificada em 7/10/2011, e por isso seria nulo de pleno direito o processo administrativo em questão, o que conduziria a extinção da presente TCE (Peça 35, p. 4-6) .
	Análise:
1.10. No que tange à alegação de que houve prescrição no âmbito da atuação do TCU, devido ao transcurso do prazo de mais de 5 anos entre o conhecimento dos fatos pela unidade jurisdicionada e a instauração do PAD no âmbito do Ministério, analisar-se-á a doutrina e a jurisprudência atual relativa ao instituto da prescrição. 
1.11. Ressalte-se, inicialmente, que a jurisprudência pacífica do TCU e do Supremo Tribunal Federal-STF é no sentido de que as ações de ressarcimento movidas pelo Estado contra os agentes causadores de danos ao erário são imprescritíveis, conforme enunciado da Súmula TCU 282, exarada em consonância com posicionamento do Plenário do STF, proferido em sede de mandado de segurança (MS 26.210-9/DF, Relator Ministro Ricardo Lewandowski) .
1.12. De igual sorte, não se pode alegar a prescrição do dever constitucional desta Corte de Contas em julgar as contas dos administradores e demais responsáveis que derem causa a perda, extravio ou outra irregularidade de que resulte prejuízo ao Erário, nos termos previstos no inciso II do art. 71 da Constituição Federal de 1988.
1.13. Por conseguinte, compete a esta Corte de Contas exercer seu poder-dever constitucional de apurar as irregularidades que resultem em prejuízo ao Erário. Por outro lado, o questionamento se as penalidades impostas pelo Ministério do Meio Ambiente estariam eivadas de nulidade pode ser analisado no âmbito da justiça, de acordo com a estratégica que melhor convier a defesa, não tendo qualquer vinculação com a competência constitucional privativa do TCU.
1.14. Deve-se, no entanto, perscrutar, no que concerne à prescrição da pretensão punitiva deste Tribunal, as situações em que a garantia processual possa ser aplicada àquelas multas previstas nos art. 57 e 58 da Lei Orgânica, no caso concreto, a multa aplicada por meio do item 9.2 do Acórdão recorrido. 
1.15. Com relação à prescrição da pretensão punitiva, pondera-se que o instituto da segurança jurídica, consagrado nos estados democráticos de direito contemporâneos, como forma de contínua regulação do exercício da atividade estatal, no campo dos direitos e das garantias fundamentais dos cidadãos está adequadamente exposto no art. 37, § 5º, da Constituição Federal de 1988, segundo o qual as ações destinadas a cominar sanções, decorrentes de prática de atos ilícitos, têm seus prazos prescricionais fixados por lei.
1.16. Desta forma, a partir da determinação contida expressamente no texto constitucional, as regras de prescrição a serem observadas pelo TCU no exercício do poder punitivo no âmbito do controle externo constituem matéria de estrita reserva legal. Não é por simetria com outros diplomas legais atinentes à relação entre o Estado e o administrado que se suprem lacunas. Muito menos mediante a adoção de precedentes jurisprudenciais do Superior Tribunal de Justiça-STJ.
1.17. Em razão mesmo da ausência de lei expressa estabelecendo o interstício a ser respeitado pela Corte, não está o Tribunal de Contas da União autorizado a autolimitar-se no encargo constitucional a si atribuído pelos artigos 70 e seguintes da Constituição Federal de 1988. Tampouco poderá dizer da sua competência em estabelecer prazos de prescrição, muito embora seja expresso na Carta Magna que tal só poderá ser feito por lei, sob o risco da excessiva limitação temporal do jus puniendi do TCU, a inviabilizar, em grande parte o poder dissuasivo que a Carta Constitucional investiu esta Corte Federal de Contas, exatamente para prevenir ou de reprimir ilícitos administrativos afetos à sua jurisdição.
1.18. Ao adotar o prazo de prescrição decenal da pretensão punitiva sedimentado em diversos arestos deste Tribunal com base nas regras do Código Civil, prazo geral de 10 anos contado a partir do fato gerador, ocorridos de 2004 a 2006, e interrompido com a citação das recorrentes, em 23/5/2014, o Exmo. Relator a quo observou que algumas das OB não poderiam ser consideradas para quantificar a multa individual de cada uma das responsáveis, a qual guarda proporcionalidade com o montante do valor atualizado do dano causado ao Erário, nos termos do art. 57 da Lei 8.443/1992, nos seguintes termos (Peça 23, p. 3) :
21. Como as irregularidades atribuídas às responsáveis referem-se à emissão de ordens bancárias ocorridas no período de 2004 a 2006 e os atos de ordenação das citações ocorreram, ambos, em 23/05/2014 (peça 6 deste processo e peça 6 do TC Processo 031.446/2013-2, apenso) , houve a prescrição da multa apenas em relação às ordens bancárias 2004OB900056, 2004OB900088 e 2004OB900285, lançadas pela Sra. Joelina de Nazaré Pereira, e 2004OB900174, emitida pela Sra.  Risoneide de Lima Santana.
1.19. Note-se que o afastamento destes valores para fins de quantificação das multas individuais não se confunde com a obrigação constitucional desta Corte de Contas explicitada anteriormente, nem com a imprescritibilidade da obrigação do responsável de ressarcir o Erário por valores malversados, não havendo reparo a ser feito na decisão recorrida em relação à alegação de nulidade do PAD e subsequente anulação da presente TCE.
Do direito de defesa.
1.20. Risoneide de Lima Santana pondera, uma vez mais, que foi 'cerceada no seu direito constitucional da ampla defesa e do contraditório, quando não foi oportunizada a participar de todos os depoimentos prestados, ao ser citada várias vezes nos processos administrativos' no âmbito do PAD. Cita o art. 5º, inciso LV, da Constituição Federal e Súmula 343 do STJ.  Acrescenta que, 'após ter sido incluída no processo administrativo, a Requerente-recorrente já havia sido citada (mencionada) anteriormente sem que tivesse conhecimento dos fatos'. Requer a nulidade do PAD (Peça 35, p. 6-8) .
Análise:
1.21. A recorrente sustenta que teve cerceado seu direito de defesa, previsto no art. 5º, inciso LV, da Constituição Federal de 1988, alegando que 'não foi oportunizada a participar de todos os depoimentos prestados, ao ser citada várias vezes nos processos administrativos'.
1.22. Assim como na análise anterior, eventuais alegações de nulidade do PAD conduzido pela unidade jurisdicionada não tem qualquer vinculação com a competência constitucional privativa do TCU de julgar as contas dos administradores e demais responsáveis que derem causa a fraude administrativa de que resulte prejuízo ao Erário.
1.23. Não obstante, insta relembrar a Súmula Vinculante STF n. 5: 'A falta de defesa técnica por advogado no processo administrativo disciplinar não ofende a Constituição', alegação que foi rechaçada inclusive na sentença proferida pelo Tribunal Regional Federal da 1ª Região (Peça 58, p. 3) .
1.24. No âmbito desta Corte de Contas, a recorrente foi devidamente citada por AR recepcionado de próprio punho (Peças 8-9) e apresentou suas alegações de defesa (Peças 10-12) , as quais foram detidamente analisadas no Relatório e no Voto que fundamentam o Acórdão recorrido (Peças 23-24) , fatos que ela não contesta.
1.25. Com efeito, os documentos que compõem os autos fazem prova inequívoca e eloquente de que a presente TCE respeitou, escrupulosamente e a todo momento, os princípios constitucionais do devido processo legal, do contraditório e da ampla defesa, solenemente insculpidos no art. 5°, incisos LIV e LV, da Constituição da República.
1.26. Logo, no que concerne à suposta falta de oportunidade ao recorrente de se pronunciar nesta TCE e tomar conhecimento dos atos processuais anteriores ao julgamento do processo, rectius, julgamento do mérito da pretensão, o que teria, segundo a recorrente, cerceado sua defesa, verifica-se em detida análise dos autos que tal alegação é infundada.
Do julgamento nas esferas cível e criminal.
1.27. Requerem, por fim e alternativamente, a suspensão do 'presente feito neste Colendo Tribunal de Contas da União, aguardando-se o término das ações judiciais, as quais ainda estão tramitando sem qualquer decisão transitada em julgado, o que seria incoerente e temerária qualquer cobrança nos moldes requeridos pelo IBAMA, sem a certeza de uma decisão definitiva desfavorável à Recorrente' (Peças 35, p. 19 e 38, p. 11) .
Análise:
1.28. As recorrentes alegam que a ausência de trânsito em julgado das ações judiciais em desfavor das recorrentes constituiria fato impeditivo para a atuação desta Corte de Contas.
1.29. Ressalte-se, desde logo, para que, mais uma vez, fique bem assentada a competência constitucional privativa desta Casa nas matérias que lhe cabe, com exclusividade, apurar e julgar, que, no ordenamento pátrio, vige o princípio da independência das instâncias. 
1.30. Significa dizer que o TCU exerce a sua jurisdição independentemente das demais jurisdições (civil, penal, trabalhista, tributária, e. g.) . Há, com efeito, diversos precedentes nesta Casa, corroborando o que se afirmou, dos quais se podem invocar, a título meramente exemplificativo, os Acórdão 1487/2017-TCU-Primeira Câmara, Relator Ministro Walton Alencar Rodrigues; 3.535/2015-TCU-2ª Câmara, Relator Ministro Augusto Nardes; e 680/2015-TCU-Plenário, Relator Ministro-Substituto André de Carvalho. 
1.31. Corrobora este entendimento, no âmbito do Poder Judiciário, a jurisprudência a seguir colacionada, na Suprema Corte, v. g., os MS 21.948-RJ, 21.708-DF e 23.625-DF. Em relação ao Superior Tribunal de Justiça-STJ, colacionam-se os MS 7080, 7138 e 7042, todos do DF. Logo, a atuação do TCU não fica a depender nem do Judiciário, nem de qualquer outro Poder, nem com a atuação do controle interno ou do Órgão Concedente, nem com estas se confunde.
1.32. O julgamento no âmbito da justiça federal cível ou penal não constitui fato impeditivo para a atuação desta Corte de Contas. No ordenamento jurídico brasileiro vigora o princípio da independência das instâncias, em razão do qual podem ocorrer condenações simultâneas nas diferentes esferas - cível, criminal e administrativa. O artigo 935 do Código Civil prescreve que a 'responsabilidade civil é independente da criminal, não se podendo questionar mais sobre a existência do fato, ou sobre quem seja o seu autor, quando estas questões se acharem decididas no juízo criminal'. Esse dispositivo precisa ser conjugado com o artigo 66 do Código de Processo Penal, o qual estabelece que 'não obstante a sentença absolutória no juízo criminal, a ação civil poderá ser proposta quando não tiver sido, categoricamente, reconhecida a inexistência material do fato'.
1.33. Interpretando os dois dispositivos conjuntamente, temos que a sentença penal impedirá a propositura ou continuidade de ação nos âmbitos civil e, por extensão, administrativo, apenas se houver sentença penal absolutória negando categoricamente a existência do fato ou afirmando que não foi o réu quem cometeu o delito. Esse entendimento é pacífico no Supremo Tribunal Federal - STF, conforme fica claro nos Mandados de Segurança 21.948-RJ, 21.708-DF e 23.635-DF. Nesse último, por exemplo, o STF decidiu que a sentença proferida em processo penal é incapaz de gerar direito líquido e certo de impedir o TCU de proceder à tomada de contas, mas poderá servir de prova em processos administrativos se concluir pela não ocorrência material do fato ou pela negativa de autoria.
1.34. Nesse mesmo sentido é o teor do art. 126 da Lei 8.112/1990, segundo o qual a 'responsabilidade administrativa do servidor será afastada no caso de absolvição criminal que negue a existência do fato ou sua autoria' (grifos acrescidos) . Também é encontrado na Lei 8.429/1992, que trata da improbidade administrativa, a positivação do referido princípio, quando seu artigo 12 destaca que o responsável por ato de improbidade está sujeito às cominações estabelecidas por esta norma, independentemente das sanções penais, civis e administrativas previstas na legislação específica.
1.35. O Plenário do Supremo Tribunal Federal já decidiu, inclusive, que o ajuizamento de ação civil pública não retira a competência do Tribunal de Contas da União para instaurar tomada de contas especial, tendo em vista a competência do TCU inserta no art. 71 da Constituição Federal, como se constata no seguinte excerto do MS 25880/DF, da relatoria do Ministro Eros Grau:
EMENTA: MANDADO DE SEGURANÇA. TRIBUNAL DE CONTAS DA UNIÃO. COMPETÊNCIA. ART. 71, II, DA CONSTITUIÇÃO DO BRASIL E ART. 5º, II E VIII, DA LEI N. 8.443/92. TOMADA DE CONTAS ESPECIAL. VIOLAÇÃO AOS ARTS. 148 A 182 DA LEI N. 8.112/90. INOCORRÊNCIA. PROCEDIMENTO DISCIPLINADO NA LEI N. 8.443/92. AJUIZAMENTO DE AÇÃO CIVIL PÚBLICA. PREJUDICIALIDADE DA TOMADA DE CONTAS ESPECIAL. IMPOSSIBILIDADE. INDEPENDÊNCIA ENTRE AS INSTÂNCIAS CIVIL, PENAL E ADMINISTRATIVA. QUESTÃO FÁTICA. DILAÇÃO PROBATÓRIA. IMPOSSIBILIDADE. SEGURANÇA DENEGADA. 
1. A competência do Tribunal de Contas da União para julgar contas abrange todos quantos derem causa a perda, extravio ou outra irregularidade de que resulte dano ao erário, devendo ser aplicadas aos responsáveis, em caso de ilegalidade de despesa ou irregularidade de contas, as sanções previstas em lei, lei que estabelecerá, entre outras cominações, multa proporcional ao dano causado aos cofres públicos [art. 71, II, da CB/88 e art. 5º, II e VIII, da Lei n. 8.443/92]. 
2. A tomada de contas especial não consubstancia procedimento administrativo disciplinar. Tem por escopo a defesa da coisa pública, buscando o ressarcimento do dano causado ao erário. Precedente [MS n. 24.961, Relator o Ministro CARLOS VELLOSO, DJ 04.03.2005]. 
3. Não se impõe a observância, pelo TCU, do disposto nos artigos 148 a 182 da Lei n. 8.112/90, já que o procedimento da tomada de contas especial está disciplinado na Lei n. 8.443/92. 
4. O ajuizamento de ação civil pública não retira a competência do Tribunal de Contas da União para instaurar a tomada de contas especial e condenar o responsável a ressarcir ao erário os valores indevidamente percebidos. Independência entre as instâncias civil, administrativa e penal. 
5. A comprovação da efetiva prestação de serviços de assessoria jurídica durante o período em que a impetrante ocupou cargo em comissão no Tribunal Regional do Trabalho da 1ª Região exige dilação probatória incompatível com o rito mandamental. Precedente [MS n. 23.625, Relator o Ministro MAURÍCIO CORRÊA, DJ de 27.03.2003]. 6. Segurança denegada, cassando-se a medida liminar anteriormente concedida, ressalvado à impetrante o uso das vias ordinárias. 
1.36. Da mesma forma, é entendimento pacífico desta Casa que a tramitação de ações em outras esferas não configura dupla apenação (bis in idem) . O risco de um ressarcimento em duplicidade por parte do responsável está de todo afastado, em razão da orientação já sumulada nesta Corte no sentido de que os valores eventualmente já satisfeitos deverão ser considerados para efeito de abatimento na execução (Súmula TCU 128) .
1.37. Nesse sentido são os Acórdão 2181/2017-TCU-Primeira Câmara, Relator Ministro Bruno Dantas; 2.860/2017-TCU-2ª Câmara, Relator Ministro Vital do Rêgo; e 304/2017-TCU-Plenário, Relator Ministro Bruno Dantas.
1.38. Observa-se que a ação penal n. 3497.83.2011.4.01.3100 possui sentença condenatória em primeira instância na 2ª Vara Federal de Amapá, conforme sentença condenatória (Peça 14) e encontra-se no Tribunal Regional Federal da 1ª Região (TRF1) , conforme histórico (Peça 15) , que permanece inalterado nos termos da consulta ao sítio eletrônico: https://processual.trf1.jus.br/consultaProcessual/processo.php?proc=34978320114013100&secao=AP&pg=1&enviar=Pesquisar, em 24/1/2019.
1.39. A ação civil pública por ato de improbidade administrativa n. 0000154-11.2013.4.01.3100 também possui sentença condenatória proferida pela 2ª Vara Federal de Amapá, condenando as ora recorrentes à ressarcir os cofres públicos, à suspensão de seus direitos políticos por 3 anos, à perda da função pública, e à proibição de contratar com Poder Público ou receber benefícios por 5 anos, conforme sentença colacionada à Peça 58 e aclarada em embargos de declaração opostos pelo Ministério Público Federal, cuja sentença foi juntada na Peça 59,   consulta ao sítio eletrônico: https://processual.trf1.jus.br/consultaProcessual/processo.php?proc= 34978320114013100&secao=AP&pg=1&enviar=Pesquisar, em 24/1/2019.
1.40. Portanto, o trâmite e as condenações em ação penal e ação civil pública no âmbito dos processos judiciais somente reforçam as graves irregularidades apuradas no âmbito do presente processo. 
Da atuação escorreita das responsáveis no âmbito de suas funções.
1.41. Risoneide de Lima Santana defende que seus bens foram adquiridos através de financiamento e que 'não há nos autos' qualquer documento com sua assinatura que comprove que ela auferiu a quantia de R$ 278.998,58, com fulcro nos seguintes argumentos (Peça 35, p. 8-19) :
	a) objeta que não existe qualquer documento original comprobatório, nem laudo pericial atestando ter sido a sua assinatura inserida em algum documento e que a existência de sentença criminal proferida (sem trânsito em julgado) não seria prova robusta 'a sustentar um ressarcimento de valores';
	b) coloca que indícios não são provas e que cabe ao IBAMA provar que ela cometeu ato que acarretou em dano ao Erário; 
	c) alega que 'restou claro durante a instrução do PAD que vários funcionários utilizavam a mesma senha, aliás, prática comum na administração pública, bastando rever os inúmeros casos já julgados';
	d) refuta o testemunho do funcionário do Banco do Brasil, chamando a versão dele de duvidosa e incrédula, pois o Banco não poderia fazer pagamentos sem conferir a documentação;
	e) clama que não está questionando se houve ou não dano ao Erário, mas sua autoria;
	f) solicita que os documentos já juntados aos autos sejam considerados no momento da análise deste recurso de reconsideração;
	g) alterca que não era ela a substituta do setor de finanças, mas Nazaré da Conceição de Sena da Silva, conforme Portaria 115, de 22/12/2003;
	h) informa que a documentação era arquivada no Setor de Diárias e Passagens, cujo chefe era Benacy Alves, onde havia franco acesso de todos e a ocorrência do sumiço de processos. Afirma, ainda, que a desorganização era geral em todos os setores do IBAMA;
	i) pondera que 'se houvesse qualquer ordem bancária para pagamento, ou nota de empenho ou mesmo qualquer inclusão feita sem' o conhecimento de Benecy Alves da Silva 'ou autorização por pessoa estranha, tanto ele como o Superintendente Sr. Edivan Barros, que também tinha pleno acesso ao sistema, poderiam e tinham condições de detectar qualquer irregularidade, questionar e até mesmo suspender qualquer pagamento'. Aduz que a situação se prolongou por muito tempo sem que estes tomassem qualquer providência;
	j) questiona que o superintendente assinava as OB mesmo estando de férias;
	k) coloca que não foram analisados 'os aspectos grafocinéticos dos grafismos' das cópias dos documentos, o que impede a tirada de conclusão quanto a veracidade dos documentos e conduz à conclusão de que 'não há provas nos autos';
	l) afirma que as transferências são oriundas da venda de um imóvel pago de forma parcelada pelos compradores, através de vários depósitos, nas datas de 14 e 15/9/2006, afirmação feita em juízo e corroborada por recibo de compra e de venda e declaração da imobiliária;
	m) entende que 'só há ato de improbidade com a existência do elemento subjetivo do dolo, motivo pelo qual precisam ser afastadas toda e qualquer acusação em face da ora Recorrente' e que para a condenação é necessária a caracterização da má-fé e da desonestidade como fatores preponderantes. Acrescenta que a inabilidade de compartilhar senhas não caracterizaria ato de improbidade.
1.42. Joelina de Nazaré Pereira acredita ser 'fato irrefutável e inegável'que, pelas provas existentes, 'algum servidor, lotado' no Ibama/AP, 'valeu-se de sua posição para usufruir de benefícios em detrimento de direitos de terceiros', mas que condená-la é uma afronta a justiça e as provas apresentadas por ela, com fulcro nos seguintes argumentos (Peça 38, p. 3-16) :
	a) acusa a administração geral de cometer erros grosseiros e não tomar o devido cuidado no trato dos recursos públicos;
	b) informa que as auditorias feitas de 2004 a 2012 não encontraram nenhuma irregularidade e que os gerentes administrativos e executivo nunca questionaram as operações realizadas, sendo eles os ordenadores de despesa e detentores do controle do Sistema Integrado de Administração Financeira - Siafi;
	c) suscita que alguém se valeu das seguintes irregularidades na autarquia: uso de senhas de forma indiscriminada, livre acesso de qualquer servidor aos computadores do setor financeiro, dentre outros;
	d) questiona a veracidade do depoimento do funcionário do Banco do Brasil e que sua condenação não pode se basear apenas nesse testemunho;
	e) alega que tem pleno conhecimento que deveria resguardar sua senha, mas que a quebra desse sigilo se deu de boa-fé, não havendo dolo ou má-fé em sua ação;
	f) questiona a aplicação da pena de demissão sem a configuração de comprovação de prática de ato ilícito;
	g) coloca que não faria sentido associar seu nome nas OB fraudulentas e que o verdadeiro autor teria se valido dessa situação de desordem administrativa para incriminá-la e que o servidor do BB deve ter auferido algum tipo de vantagem;
	h) objeta que não há como comprovar inequivocamente 'que todas as condutas delitivas foram praticadas pela recorrente';
	i) coloca que sempre solicita o exame grafotécnico para evidenciar que suas assinaturas eram falsas, mas 'que tal exame nunca foi realizado', não podendo ser condenada ao ressarcimento e em multa apenas por indícios;
	j) objeta que não há provas de que o extravio de processos administrativos tenha ocorrido por ato exclusivo da recorrente;
	k) alterca que não há demonstração de enriquecimento ilícito da recorrente e que sua conduta não foi dolosa, nem culposa;
Análise:
1.43. As recorrentes admitem que valores foram malversados no Ibama/AP, questionando as provas, que elas tratam como indícios, e os testemunhos prestados à justiça para estabelecer uma dúvida quanto à autoria dos atos fraudulentos. 
1.44. Cabe ressalvar que apesar do poder-dever dos superiores hierárquicos de fiscalizar e de atuar para evitar fraudes como a encontrada no presente processo, a má gestão por parte deles não torna o débito quantificado em desvio inimputável a determinado responsável, sendo necessária tão somente a análise das provas encontradas nos autos e nas apurações precedentes, restando tão somente a admoestação da conduta dos superiores pelo TCU de forma independentemente da condenação recorrida quando necessário e oportuno, aferição que só cabe a esta Corte de Contas.
1.45. Importa afastar também qualquer necessidade de prova de que as recorrentes teriam tido enriquecimento ilícito ou correlação com a compra e venda de imóveis, sendo necessária tão somente a comprovação da conduta ilegal com nexo de causalidade com o prejuízo ao Erário.
1.46. De igual sorte, a apuração destas ilegalidades e o julgamento das contas pela irregularidade não se confundem em nenhum aspecto com eventuais atos de improbidade administrativa, os quais, quando apurados, devem ser julgados na esfera judicial competente, o que tem sido feito por meio das ações supracitadas.
1.47. Risoneide de Lima Santana não foi condenada por ser a substituta do setor de finanças no período, mas por ser técnica administrativa do Ibama responsável pela emissão de OB específicas e discriminadas para pagamentos de diárias e de suprimento de fundos que não foram solicitados nem recebidos pelos supostos beneficiários. Na verdade, o Relator a quo ressaltou, no Voto que fundamenta o Acórdão recorrido, que as recorrentes eram responsáveis pelo arquivamento dos processos (Peça 23, p. 2) :
13. No caso que ora se analisa, foi averiguado que as Sras. Joelina de Nazaré Pereira e Risoneide de Lima Santana lançaram e apuseram assinaturas em ordens bancárias que estão desacompanhadas de qualquer documentação comprobatória dos gastos, a despeito de, à época dos fatos, as mencionadas ex-servidoras serem as responsáveis pelo arquivamento dos processos. (ênfases acrescidas) 
1.48. E ainda que não tenham dado azo ao desaparecimento dos mesmos, não podem se valer dessa realidade porque tem obrigação constitucional de comprovar que os atos administrativos foram escorreitos:
12. De início, convém ressaltar que incumbe àquele que utilize, arrecade, guarde, gerencie ou administre dinheiros, bens e valores públicos ou pelos quais a União responda, ou que, em nome desta, assuma obrigações de natureza pecuniária, o dever de demonstrar a adequada aplicação dos valores que lhe foram confiados, nos termos do art. 70, parágrafo único, da Constituição Federal e do art. 93 do Decreto-Lei 200/1967. Desse modo, é ônus das responsáveis oferecer documentação que demonstre, de forma efetiva, os gastos efetuados. (ênfases acrescidas) 
1.49. Ademais, o Voto que fundamenta o Acórdão reforça que estes documentos não encontrados 'são referentes aos anos de 2009 e 2010, posteriores, portanto, às datas dos lançamentos das ordens bancárias irregulares, cujos pagamentos ocorreram entre os anos de 2004 e 2006' (Peça 23, p. 2) , conquanto o débito tenha sido apurado com base em documentos existentes.
1.50. No que tange a desconsiderar determinado testemunho, única e exclusivamente, por suposições e teorias conspiratórias, verifica-se que a tese é refutada pelo Magistrado da 2ª Vara Federal de Amapá, no âmbito da ação civil pública por ato de improbidade administrativa n. 0000154-11.2013.4.01.3100, afastando as ilações das recorrentes (Peça 58, p. 5-6) :
 (...) que o depoente já conhecia as duas requeridas do Banco que atuavam em nome do IBAMA, como funcionárias; que pelos cartões de assinatura do banco as requeridas atuavam pelo setor financeiro do IBAMA e, nessa condição, emitiam ordem bancárias; que apresentavam ordens bancária para o depoente, alegando que era para suprimento de fundos e pagamento de diárias de servidores e estão o depoente liberava esses recursos em espécie nas mãos dessas servidoras; Que não havia transferência desses recursos para contas bancárias específicas e tituladas por servidores do IBAMA porque as requeridas não solicitavam isso ao depoente e alegavam que o saque em espécie era porque o trabalho era no interior; que nas ordens bancárias aparecia tanto o nome como o CPF dos servidores favorecidos; que não tem como informar se esses recursos sacados pelas requeridas eram efetivamente ou não entregues aos servidores indicados nas ordens bancárias; que, formalmente, as ordens bancárias preenchiam as normas então vigentes; que não sabe informar o montante que desembolsou a época por essas ordens bancárias, mas pode informar que a ida das requeridas a agência era frequente; que as requeridas sempre iam pessoalmente a agência e nunca por intermédio de outras pessoas (...) que os favorecidos possuíam conta bancária no Banco do Brasil, mas a pedido das requeridas não era feito o repasse diretamente na conta dos favorecidos; que pelas normas do Banco do Brasil foi feita uma exceção para as requeridas, tendo em vista que atuavam em nome do setor financeiro do IBAMA e em razão disso não foi efetivado o repasse diretamente para a conta corrente dos favorecidos mas sim entregue o dinheiro, em espécie, para as requeridas (...) - fls. 733/734.
O fato de outros caixas do banco do Brasil não se recordarem ou não conhecerem as rés, não tem condão de eximi-las de responsabilidade, pois não se recordar ou não reconhecer não quer dizer que elas não praticaram tais condutas. Ora, se as rés tinham facilidades para realizar o levantamento das ordens bancárias de pagamento com um funcionário da instituição bancária (Félix Façanha) - justamente aquele que sustenta que elas recebiam pessoalmente os valores - por que elas (rés) procurariam outros caixas que adotavam as regras normativas do banco para situações da espécie.
Com efeito, as regras de experiência demonstram que, diante das facilidades encontradas junto ao funcionário Félix Façanha, as rés somente procurariam o referido caixa, razão pela qual somente este funcionário do banco do Brasil se recorda de ter realizado pagamentos das ordens bancárias às rés, inclusive detalhando o trâmite dos saques, conforme trechos do depoimento acima. 
Assim, se somente o caixa Félix Façanha realizava os pagamentos das ordens bancárias às rés, é fato que somente ele poderia se recordar delas. Além disso, não há nos autos nenhum indício que torne frágil a afirmação da referida testemunha, muito menos que ela tenha razão inidônea para atribuir injusta conduta às rés. 
No mais, o suposto compartilhamento de senhas não encontra guarida nos autos, pois não há sentido na emissão graciosa dessas ordens sem que houvesse um destinatário para sacá-las. A simples alegação de que terceira pessoa fez isso para prejudicar as rés não encontra amparo na dinâmica dos fatos, pois não há nenhuma prova nesse sentido. Ao contrário, há comprovação robusta de que elas, indevidamente, emitam ordens bancárias em nome de outros servidores do Ibama e, posteriormente, compareciam à instituição bancária para receberem os respectivos valores. (ênfases acrescidas) 
1.51. Sobressai do testemunho do funcionário do BB que as recorrentes atuaram com dolo e se utilizaram de má-fé para justificar o saque em espécie, alegando que os suprimentos de fundos eram para servidores no interior, e, dessa forma, ludibriar o funcionário para que os recursos não fossem depositados nas respectivas contas pessoais dos supostos beneficiários. Ações ilícitas que só foram perpetradas pelas próprias recorrentes, sem intermediação de terceiro.
1.52. A ausência de exame grafotécnico não invalida as demais provas, nem torna as assinaturas das recorrentes como sendo falsas, do contrário seria necessário até o reconhecimento de firma a cada ato administrativo, burocracia afastada inclusive pela legislação mais recente e totalmente ineficiente, até porque a aposição da assinatura foi acompanhada do uso da senha das recorrentes no Siafi e da retirada dos valores em espécie pelas ex-servidoras. 
1.53. Insta ressalvar que o usuário de senha do Siafi deve responder integralmente pelo uso do sistema sob sua senha, sendo inclusive a responsabilidade e o nível de acesso individualizado para haver a separação de funções e responsabilidades, conforme disposto na Norma de Execução 1/2001 e na Instrução Normativa 3/2001, ambas elaboradas pela Secretaria do Tesouro Nacional (STN) .
1.54. A eventual desorganização administrativa não pode servir de salvo conduto para afastar a responsabilidade pelo acesso de sistemas da administração, a qual é personalíssima, cabendo aos servidores se recusar a realizar atos contrários a lei.
1.55. Pondera-se, outrossim, que as exigências legais não se dobram ante as necessidades momentâneas e as mudanças temporais, pois há que se respeitar as previsões legais, além de atuar segundo o princípio da legalidade. Obrigação que cresce de importância quando se trata da utilização descentralizada dos parcos recursos públicos colocados à disposição da população.
1.56. Destarte, na lição do Exmo. Ministro do STF Luiz Fux, há que se considerar a 'coerência do relato em relação ao contexto', sendo necessária a verossimilhança de versões contra as quais 'a simples negativa genérica não é capaz de desconstituir o itinerário lógico que leva a condenação'.
1.57. A ausência de comprovação da boa e da regular aplicação dos recursos repassados é incapaz de alterar o juízo de valor outrora firmado, remanescendo o débito apurado. Por sua vez, a aflição de multa decorreu deste julgamento em débito, cujo respaldo jurídico se encontra no art. 57 da Lei 8.443/1992.
CONCLUSÃO
Das análises anteriores, conclui-se que:
a)  ações de ressarcimento movidas pelo Estado contra os agentes causadores de danos ao erário são imprescritíveis, conforme enunciado da Súmula TCU 282, exarada em consonância com posicionamento do Plenário do STF, proferido em sede de mandado de segurança (MS 26.210-9/DF, Relator Ministro Ricardo Lewandowski) . Algumas das OB emitidas com fraude não foram consideradas para quantificar a multa individual de cada uma das responsáveis em respeito ao princípio da prescrição decenal da pretensão punitiva do TCU;
b) os documentos que compõem os autos fazem prova inequívoca e eloquente de que a presente TCE, escrupulosamente e a todo momento, seguiu os princípios constitucionais do devido processo legal, do contraditório e da ampla defesa, solenemente insculpidos no art. 5°, incisos LIV e LV, da Constituição da República. Eventuais alegações de nulidade do PAD conduzido pela unidade jurisdicionada não tem qualquer vinculação com a competência constitucional privativa do TCU de julgar as contas dos administradores e demais responsáveis que derem causa a fraude de que resulte prejuízo ao Erário;
c) é entendimento pacífico desta Casa que a tramitação de ações em outras esferas não configura dupla apenação (bis in idem) . O risco de um ressarcimento em duplicidade por parte do responsável está de todo afastado, em razão da orientação já sumulada nesta Corte no sentido de que os valores eventualmente já satisfeitos deverão ser considerados para efeito de abatimento na execução (Súmula TCU 128) ;
d) a eventual desorganização administrativa não pode servir de salvo conduto para afastar a responsabilidade pelo acesso de sistemas da administração, a qual é personalíssima, cabendo aos servidores se recusar a realizar atos contrários a lei. A ausência de comprovação da boa e da regular aplicação dos recursos repassados é incapaz de alterar o juízo de valor outrora firmado, remanescendo o débito apurado.
1.58. Ante o exposto, não foi trazido aos autos nenhum argumento que detenha o condão de modificar o julgado de origem, Acórdão 1117/2018-TCU-Plenário, motivo por que este não está a merecer reforma, devendo ser, por consequência, prestigiado e mantido. 
PROPOSTA DE ENCAMINHAMENTO
Ante o exposto, submetem-se os autos à consideração superior, propondo-se, com fundamento nos art. 32, inciso I, e 33, da Lei 8.443/1992, c/c o artigo 285, do RI/TCU: 
a) conhecer dos recursos de reconsideração interpostos por Joelina de Nazaré Pereira (XXX.803.532-XX) e Risoneide de Lima Santana (XXX.323.072-XX) e, no mérito, negar-lhes provimento;
b) dar ciência do Acórdão que for prolatado às recorrentes, aos órgãos/entidades interessados, à Procuradoria da República no Estado do Amapá, ressaltando-se que o Relatório e o Voto que o fundamentarem podem ser consultados no endereço www.tcu.gov.br/acordaos, no dia seguinte ao de sua oficialização."
	É o relatório.

Jean Roberto da Silva Houat (OAB/AP 361-A) e outros representando Risoneide de Lima Santana; Rúbia Aretuzia Pereira Oliveira (OAB/AP 1.718) representando Joelina de Nazaré Pereira.

Procurador Marinus Eduardo De Vries Marsico.

RECURSOS DE RECONSIDERAÇÃO. TOMADA DE CONTAS ESPECIAL. FRAUDES NO LANÇAMENTO DE ORDENS BANCÁRIAS PARA PAGAMENTO DE DIÁRIAS E SUPRIMENTOS DE FUNDOS. CONTAS IRREGULARES. DÉBITO E MULTA. INABILITAÇÃO PARA O EXERCÍCIO DE CARGO EM COMISSÃO OU FUNÇÃO DE CONFIANÇA NO ÂMBITO DA ADMINISTRAÇÃO PÚBLICA. CONHECIMENTO. NÃO PROVIMENTO.

TOMADA DE CONTAS ESPECIAL (TCE)

Secretaria de Recursos - Serur.

Presentes os requisitos de admissibilidade dos artigos 32, inciso I, e 33 da Lei 8.443/1992, conheço dos recursos de reconsideração interpostos por Joelina de Nazaré Pereira e Risoneide de Lima Santana, por meio dos quais se insurgem contra o Acórdão 1117/2018-TCU-Plenário, relator ministro-substituto Marcos Bemquerer Costa, que, entre outros pontos, julgou irregulares as contas especiais das recorrentes, as condenando, respectivamente, ao pagamento de débitos de R$ 53.078,06 e R$ 111.347,30, lhes imputando multas do art. 57 da Lei 8.443/1992, nos valores de R$ 9.000,00 e R$ 21.000,00, e as inabilitando para o exercício de cargo em comissão ou função de confiança no âmbito da Administração Pública Federal, pelo prazo de cinco anos.
2.	O motivo para referida condenação foi a utilização pelas recorrentes de processos internos, com objetos distintos, para emissão de diversas Ordens Bancárias (OB) para pagamento de diárias e de suprimento de fundos, que não foram solicitados nem recebidos pelos supostos beneficiários.
3.	O posicionamento uniforme da Secretaria de Recursos - Serur e do Ministério Público junto ao TCU - MPTCU foi no sentido de conhecer dos recursos para negar-lhes provimento. 
4.	Acolho e adoto como razões de decidir este processo as manifestações uniformes quanto ao mérito do recurso.
5.	A recorrente Risoneide de Lima Santana, após citar a Lei 8.112/1990 e decisão do Superior Tribunal de Justiça, reafirma que a instauração do processo administrativo disciplinar (PAD) , por meio do qual foi apurada sua responsabilidade e impostas penalidades pelo Ministério do Meio Ambiente, ultrapassou o prazo legal de 5 anos, porquanto a denúncia foi conhecida em 19/9/2006 e ela, notificada em 7/10/2011, e por isso seria nulo de pleno direito o processo administrativo em questão, com a consequente extinção da presente TCE.
6.	No tocante às penalidades impostas por aquele ministério, não compete a este Tribunal avaliá-las.
7.	Tampouco há que se falar em prescrição e extinção desta TCE.
8.	Há muito está pacificada essa matéria nesta Corte de Contas, baseada em precedente do Supremo Tribunal Federal (MS 26.210) .
9.	A Súmula 282 deste Tribunal está redigida nos seguintes termos: "As ações de ressarcimento movidas pelo Estado contra os agentes causadores de danos ao erário são imprescritíveis".
10.	Essa mesma recorrente sustentou que teve cerceado seu direito de defesa, previsto no art. 5º, inciso LV, da Constituição Federal de 1988, alegando: "não foi oportunizada a participar de todos os depoimentos prestados, ao ser citada várias vezes nos processos administrativos".
11.	Repiso. Não cabe ao TCU examinar procedimentos adotados pelo citado ministério no tocante à condução de PADs.
12.	No âmbito desta Corte de Contas, a recorrente foi devidamente citada por AR, recepcionado de próprio punho, e apresentou suas alegações de defesa.
II
13.	Joelina Pereira e Risoneide Santana requerem a suspensão do "presente feito neste Tribunal, aguardando-se o término das ações judiciais, as quais ainda estão tramitando sem qualquer decisão transitada em julgado".
14.	A Ação Penal 00003497.83.2011.4.01.3100 possui sentença condenatória em primeira instância na 2ª Vara Federal do Amapá e se encontra no Tribunal Regional Federal da 1ª Região (TRF1) , situação que permanecia inalterada em 24/1/2019.
15.	O Processo 0000154-11.2013.4.01.3100 (ação civil pública por ato de improbidade administrativa) também possui sentença condenatória proferida pela 2ª Vara Federal do Amapá, condenando as ora recorrentes ao ressarcimento aos cofres públicos, à suspensão de seus direitos políticos por 3 anos, à perda da função pública e à proibição de contratar com Poder Público ou receber benefícios por 5 anos; a sentença da mesma forma permanecia inalterada em 24/1/2019.
16.	Vigora nesta Corte o princípio da independência das instâncias, que somente é afastado com sentença penal que produza coisa julgada nas esferas civil e administrativa, isto é, há de negar, peremptoriamente, a existência do crime ou a sua autoria. 
17.	Não é o caso das ações citadas pelas recorrentes.
18.	Sobre as alegadas atuações das recorrentes no âmbito de suas funções, têm-se, em suma, as seguintes alegações:
	18.1. Risoneide de Lima Santana defendeu que seus bens foram adquiridos por meio de financiamento e que "não há nos autos" qualquer documento com sua assinatura que comprove ter ela auferido a quantia de R$ 278.998,58; alegou que vários servidores utilizavam a mesma senha; descreveu rotinas e responsáveis pela emissão de OBs; e arguiu que para a sua condenação é necessária a caracterização de má-fé e de desonestidade;
	18.2. Joelina de Nazaré Pereira afirmou: ser "fato irrefutável e inegável" que, pelas provas existentes, "algum servidor, lotado" no Ibama/AP, "valeu-se de sua posição para usufruir de benefícios em detrimento de direitos de terceiros"; ter pleno conhecimento de que deveria resguardar sua senha, mas que a quebra desse sigilo se deu de boa-fé, não havendo dolo ou má-fé em sua ação; não há provas inequívocas de "que todas as condutas delitivas foram praticadas pela recorrente"; não haver demonstração de seu enriquecimento ilícito; e não ter sido sua conduta nem dolosa nem culposa.
19.	Com relação a tais alegações, pondero:
	19.1. para a condenação no âmbito deste Tribunal não é necessária a comprovação de dolo ou prova de enriquecimento ilícito, mas basta que tenha havido conduta culposa, com estabelecimento do nexo causal entre conduta e prejuízo causado, o que está sobejamente comprovado nestes autos;
	19.2. o julgamento das contas das recorrentes pela irregularidade não se confunde com a apreciação do PAD no âmbito do Ministério do Meio Ambiente;
	19.3. "sobressai do testemunho do funcionário do BB que as recorrentes atuaram com dolo e se utilizaram de má-fé para justificar o saque em espécie, alegando que os suprimentos de fundos eram para servidores no interior, e, dessa forma, ludibriar o funcionário para que os recursos não fossem depositados nas respectivas contas pessoais dos supostos beneficiários. Ações ilícitas que só foram perpetradas pelas próprias recorrentes, sem intermediação de terceiro;".
20.	Por essas razões, julgo que não há reparos a fazer na decisão ora atacada por esta via recursal.
	Ante o exposto, ao endossar as manifestações da Serur e do MPTCU, VOTO por que seja adotada a minuta de acórdão que submeto à apreciação deste Colegiado. 
TCU, Sala das Sessões Ministro Luciano Brandão Alves de Souza, em 30 de abril de 2019.
ANA ARRAES 
Relatora